臺灣雲林地方法院民事裁定
111年度消債聲免字第5號
聲  請  人
即  債務人  徐俊祥  
代  理  人  詹忠霖律師（法扶律師）
相  對  人
即  債權人  國泰世華商業銀行股份有限公司

法定代理人  郭明鑑  
代  理  人  黃怡玲  
相  對  人
即  債權人  台北富邦商業銀行股份有限公司

法定代理人  程耀輝  


相  對  人
即  債權人  玉山商業銀行股份有限公司


法定代理人  黃男州  
代  理  人  喬湘秦  
相  對  人
即  債權人  中國信託商業銀行股份有限公司


法定代理人  利明献  


相  對  人
即  債權人  臺灣銀行股份有限公司


法定代理人  許志文  
代  理  人  郭俊佑  
相  對  人
即  債權人  良京實業股份有限公司

法定代理人  平川秀一郎



相  對  人
即  債權人  台新資產管理股份有限公司

法定代理人  吳統雄  
相  對  人
即  債權人  第一金融資產管理股份有限公司

法定代理人  施志調  
代  理  人  楊絮如  
上列當事人間聲請消費者債務清理事件，本院裁定如下：
    主  文
聲請人即債務人徐俊祥應予免責。
    理  由
一、按法院為終止或終結清算程序之裁定確定後，除別有規定外
    ，應以裁定免除債務人之債務，消費者債務清理條例（下稱
    消債條例）第132條定有明文。又債務人如有同條例第133條
    、第134條所列各種情形，除證明經普通債權人全體同意者
    外，法院即應為不免責之裁定。而消債條例第133條前段係
    規定，法院裁定開始清算程序後，債務人有薪資、執行業務
    所得或其他固定收入，扣除自己及依法應受其扶養者所必要
    生活費用之數額後仍有餘額，而普通債權人之分配總額低於
    債務人聲請清算前二年間，可處分所得扣除自己及依法應受
    其扶養者所必要生活費用之數額者，法院應為不免責之裁定
    。復按債務人因第133條之情形，受不免責之裁定確定後，
    繼續清償達該條規定之數額，且各普通債權人受償額均達其
    應受分配額時，得聲請法院裁定免責；法院為不免責或撤銷
    免責之裁定確定後，債務人繼續清償債務，而各普通債權人
    受償額均達其債權額之百分之二十以上者，法院得依債務人
    之聲請裁定免責，消債條例第141條、第142條分別定有明文
    。是如果債務人繼續清償達第133條所訂數額而依第141條規
    定得聲請法院裁定免責，至於第142條規定之情形，則不論
    原裁定不免責之原因為何，只要債務人繼續清償達百分之20
    ，即得向法院聲請裁定免責，惟法院仍應斟酌原不免責事由
    情節、債權人受償情形及其他一切情狀再為准駁，法院辦理
    消費者債務清理事件注意事項第41點定有明文，故法院如認
    裁定免責為不適當時，仍可為不免責之裁定（參考司法院97
    年第4期民事業務研究會第15號法律問題研討意見）。
二、聲請意旨略以：聲請人即債務人前經鈞院認定聲請人聲請清
    算前二年間，可處分所得扣除自己及依法應受其扶養者所必
    要生活費用之數額為新臺幣（下同）266,361元，而各普通
    債權人於清算序中受償共計3萬元。聲請人復於不免責裁定
    確定後，自民國102年6月26日起清償各普通債權人如附表一
    、二「債務人陳報不免責裁定確定後再清償之金額」欄所示
    之金額，共計686,092元。是以，聲請人繼續清償已達消債
    條例第133條規定之數額即236,361元及消債條例第142條規
    定之成數，爰依消債條例第141條第1項、第142條第1項之規
    定聲請免責等語。
三、經查：
㈠、本件聲請人前依消債條例向本院聲請更生，經本院於98年5月
    22日以97年度消債更字第205號裁定開始更生程序，並由本
    院以98年度執消債更字第13號執行更生程序，嗣因聲請人更
    生方案未獲債權人可決，且條件尚非公允，不得逕予認可，
    經本院以99年度消債清字第10號裁定自99年6月11日起開始
    清算程序。聲請人於清算程序中，陳報清算財團財產計3萬
    元，嗣經本院司法事務官做成分配表並分配與債權人完結，
    並於100年1月7日以99年度司執消債清字第6號裁定該清算程
    序終結，並已確定。因本院認聲請人有修正前消債條例第13
    3條前段、第134條第4款所規定應不免責之情形，且聲請人
    又未證明經普通債權人全體同意免責，本院復於100年3月30
    日以100年度消債聲字第5號裁定（下稱系爭裁定）其不免責
    。之後，聲請人再聲請免責，經本院以111年度消債聲免字
    第4號裁定不免責等情，經本院依職權調取各該卷宗查閱屬
    實。則聲請人既經本院依系爭裁定，以其兼有消債條例第13
    3條及第134條第4款之事由不予免責，依上開說明，縱債務
    人之清償數額已符合消債條例第133條之規定，倘未達消債
    條例第142條所定之清償成數，仍不得依消債條例第141條規
    定予以免責，先予敘明。
㈡、本院前以系爭裁定認聲請人聲請前兩年之可處分所得扣除自
    己必要生活費用後，尚餘266,361元，有系爭裁定在卷可稽
    。又依本院司法事務官所製作並公告確定之分配表，可知債
    權人之債權金額、分配受償額分別如附表一、二「清算債權
    總額」、「清算程序已受分配金額」欄所示，而聲請人聲請
    前兩年間可處分所得扣除自己及依法應受其扶養者所必要生
    活費用之數額後，尚有餘額266,361元，據此計算聲請人繼
    續清償至第141條所定各債權人最低應受分配額之數額如附
    表一所示「應受償數額」。又聲請人於系爭裁定不免責後，
    聲請人已分別向各債權人清償之金額如附表一、二「債權人
    陳報不免責裁定確定後再清償之金額」欄所示，已據聲請人
    提出中國信託銀行結清證明書、台新銀行清償證明、郵政跨
    行匯款申請書、玉山銀行存款回條、玉山銀行證明書、臺灣
    銀行聯往借貸作業收據、合作金庫銀行電子轉帳-付款指示
    明細、華南商業銀行活期性存款存款憑條（收據）、第一銀
    行專用存款憑條存根聯等件為證(本院卷第33至87頁)，並有
    債權人回函附卷可佐，則聲請人主張其已依債權比例清償全
    體無擔保債權人，符合消債條例第141 條規定「繼續清償達
    該條規定之數額，且各普通債權人受償額均達分配額」，堪
    可採信。
㈢、又本件聲請人因有消債條例第134條第4款之事由而受不免責
    之裁定確定後，其再次聲請免責，本院即應審酌其是否符合
    消債條例第142條之規定。而如附表一、二「債權人陳報不
    免責裁定確定後再清償之金額」欄所示之債權人受償金額，
    加計前於清算程序中受分配之金額如附表一、二所示「清算
    程序已受分配金額」欄所示之債權人受償金額，足認聲請人
    於受不免責之裁定確定後，繼續清償債務，已使各普通債權
    人之受償金額均達其債權額之百分之20以上，符合消債條例
    第142條規定之清償成數。
㈣、復按修正前消債條例第134條第4款規定，債務人之浪費行為
    屬不免責事由，實務上適用結果，債務人多因此款事由而不
    獲免責，為免對債務人過度嚴苛，應予以適度限縮為消費奢
    侈商品或服務，並參照第20條、第44條、第64條、第82條及
    第133條等規定，限於債務人於聲請清算前2年內，所為消費
    奢侈商品或服務等不當行為，始足當之。故101年1月4日修
    正公布之消債條例第134條第4款規定，債務人「聲請清算前
    2年內」，因消費奢侈商品或服務、賭博或其他投機行為，
    所支出之總額逾該期間可處分所得扣除自己及依法應受其扶
    養者所必要生活費用之半數，或所負債務之總額逾聲請清算
    時無擔保及無優先權債務之半數，而生開始清算之原因，始
    足該當不免責事由。查，本件聲請人於98年5月22日聲請債
    務清理，而依各債權人所提出聲請人之消費明細（見本院10
    0年度消債聲字第5號卷第8至9頁、26至27頁、第35頁、第39
    至57頁、第63頁至背面），聲請人之消費日均為96年以前之
    消費紀錄，已難認屬101年1月4日修法通過之消債條例所應
    審酌為不免責事由之範圍。再依系爭裁定之認定，聲請人於
    聲請清算前2年內，每年所需繳納之保險費高達69,413元，
    即於聲請清算前2年內所花費之總額為138,826元，固逾該期
    間內聲請人可處分所得扣除自己及依法應受其扶養者所必要
    生活費用即266,361元之半數，惟並未逾聲請清算時無擔保
    及無優先債務之半數，即如附表一、二「清算債權總額」欄
    所示之金額1,989,101元之半數，亦難謂債務人有消債條例
    第134條第4款不免責事由。
㈤、本院再審酌聲請人於受不免責裁定確定後，仍盡力繼續清償
    債務，非惟各普通債權人之受償額均達其債權額之百分之20
    以上，且對中國信託商業銀行股份有限公司、台新資產管理
    股份有限公司之債權已全部清償完畢，亦有該公司陳報狀在
    卷可考（見本院卷第119至123頁），足認聲請人確有還款之
    誠意，多數債權人之債權亦均已獲得相當程度之保障，自應
    給予債務人重建經濟之機會。
㈥、至債權人良京實業股份有限公司雖具狀表示聲請人經系爭裁
    定不免責確定後，係由其配偶代為繳款，故其繳款來源不符
    消債條例第141條規定，以「繼續工作」之收入以償還全體
    無擔保債權人，而不應免責云云，惟依聲請人提出之華南商
    業銀行活期性存款存款憑條（收據），其上無摺存款存款人
    姓名為聲請人，則聲請人向債權人良京實業股份有限公司清
    償債務，尚難認係由其配偶代為繳納。況消債條例第141條
    第1項係規定債務人因第133條之情形，受不免責之裁定確定
    後，繼續清償達該條規定之數額，且各普通債權人受償額均
    達其應受分配額時，即得聲請法院裁定免責，並未限於以「
    繼續工作收入」清償，96年7月1日立法理由雖載為鼓勵債務
    人利用薪資、執行業務所得或其他固定收入清償債務，以獲
    免責，然此僅例示規定，意僅在鼓勵債務人盡力清償，此由
    消債條例第141條第1項本文中並無限定債務人清償資金來源
    為薪資等固定收入可明，而聲請人家人為使聲請人即早清理
    債務，獲取重建經濟之機會，供給金額予聲請人用於清償債
    務，亦屬常情，當不能執此即認與消債條例第141條第1項規
    定不合，是債權人良京實業股份有限公司上開所指，並非可
    採。
四、綜上所述，聲請人前因修正前消債條例第133條、第134條第
    4項事由而經本院裁定不予免責，惟其已繼續還款達消債條
    例第141條、第142條所規定之數額，揆諸首揭說明，即應以
    裁定免除聲請人之債務。
五、爰裁定如主文所示。
中　　華　　民　　國　　111 　年　　8 　　月　　31　　日
                  民事第二庭    法  官  吳福森

以上正本係照原本作成。
如對本裁定抗告須於裁定送達後10日內向本院提出抗告狀，並應
繳納抗告費新臺幣1,000 元。
中　　華　　民　　國　　111 　年　　8 　　月　　31　　日
                                書記官　程尹鈴

附表一：(單位：新臺幣、元)
　　　
編號 債權人 清算債權總額 債權比例 應受償金額 清算程序已受分配金額 債務人陳報不免責裁定確定後再清償之金額 債權人陳報不免責裁定確定後再清償之金額 是否已達消債條例第141條所定之受償額 1 國泰世華商業銀行股份有限公司 452,535 22.75% 53,772 6,825 84,100 90,925 是 2 台北富邦商業銀行股份有限公司 188,226 9.46% 22,360 2,839 29,000 47,320 是 3 玉山商業銀行股份有限公司 172,295 8.66% 20,469 2,599 35,054 35,922  是 4 中國信託商業銀行股份有限公司 186,609 9.38% 22,170 2,814 186,609 已無債權  是 5 臺灣銀行股份有限公司 481,664 24.22% 57,247 7,265 92,166 98,616  是 6 良京實業股份有限公司 150,862 7.59% 17,940 2,275 29,000 29,000  是 7 台新資產管理股份有限公司 201,163 10.11% 23,896 3,034 201,163 現無債權  是 8 第一金融資產管理股份有限公司 155,747 7.83% 18,507 2,349 29,000 29,000  是 合計  1,989,101 100% 236,361 30,000 686,092   

附表二：
編號 債權人 清算債權總額 應受償比例 應受償金額 清算程序已受分配金額 債務人陳報不免責裁定確定後再清償之金額 債權人陳報不免責裁定確定後再清償之金額 是否已達消債條例第142條所定之受償額 1 國泰世華商業銀行股份有限公司 452,535 20% 90,507 6,825 84,100 90,925 是 2 台北富邦商業銀行股份有限公司 188,226 20% 37,645 2,839 29,000 47,320 是 3 玉山商業銀行股份有限公司 172,295 20% 34,459 2,599 35,054 35,922  是 4 中國信託商業銀行股份有限公司 186,609 20% 37,322 2,814 186,609 已無債權  是 5 臺灣銀行股份有限公司 481,664 20% 96,333 7,265 92,166 98,616  是 6 良京實業股份有限公司 150,862 20% 30,172 2,275 29,000 29,000  是 7 台新資產管理股份有限公司 201,163 20% 40,233 3,034 201,163 現無債權  是 8 第一金融資產管理股份有限公司 155,747 20% 31,149 2,349 29,000 29,000  是 合計  1,989,101   30,000 686,092